【裁判字號】    98,消債更,1258
【裁判日期】    990331
【裁判案由】    聲請更生程序
【裁判全文】
臺灣高雄地方法院民事裁定          98年度消債更字第1258號
聲  請  人
即  債務人  甲○○
上列當事人因消費者債務清理事件聲請更生，本院裁定如下：
    主  文
聲請駁回。
聲請費用由聲請人負擔。
    理  由
一、聲請意旨略以：聲請人即債務人（下稱聲請人）因積欠金融
    機構債務，曾於民國98年2 月24日與最大債權銀行即永豐商
    業銀行股份有限公司（下稱永豐銀行）就當時欠款新臺幣（
    下同）1,462,124 元成立協商，約定自98年3 月10日起，分
    84 期 ，利率年息5%，每月繳款20,666元之方式還款。惟聲
    請人協商時每月薪資僅約45,000元左右，協商後因聲請人替
    人作保，導致玉山銀行聲請強制執行扣薪3 分之1 ，加上聲
    請人及家人必要生活費用以每月最低生活費9,829 元計算，
    導致聲請人無法依協商條件支付協商金額，因聲請人客觀上
    收入不足，以致於98年10月間毀諾，當屬不可歸責於聲請人
    之事實，致履行協議有重大困難。為此，爰聲請准予裁定更
    生等語。
二、按「聲請更生或清算不合程式或不備其他要件者，法院應以
    裁定駁回之」、「債務人與金融機構協商成立者，不得聲請
    更生或清算。但因不可歸責於己之事由，致履行顯有重大困
    難者，不在此限」，消費者債務清理條例第8 條前段、第
    151 條第5 項分別定有明文。是債務清償方案成立後，應由
    債務人按其條件履行，如因事後發生情事變更，在清償期間
    收入或收益不如預期，致該方案履行困難甚或履行不能，因
    不可歸責於己，始能准許債務人聲請更生或清算，以避免債
    務人任意毀諾已成立之協商，濫用更生或清算之裁判上債務
    清理程序。從而，所謂「不可歸責於己之事由」，應係指客
    觀上聲請人之支出增多，或收入、收益減少，非其成立協商
    時所能預期，諸如物價上漲而成本增加、家屬患病等以致支
    出增加，或因病無法工作、僱佣之公司倒閉或裁員、失業、
    減薪等以致收入減少等情形，始足當之。
三、經查：
(一)、查聲請人於98年2 月24日與永豐銀行就欠款1,462,124 元成
    立協商，約定自98年3 月10日起，分84期，利率年息5% ，
    每月繳款20,666元之方式還款，經臺北地方法院以98年度消
    債核5519號裁定予以認可，而因協商時，永豐銀行前已對聲
    請人聲請強制執行扣薪，故於98年4 月起至9 月止永豐銀行
    係直接以先前聲請人遭扣部分沖帳，嗣後永豐銀行撤回對聲
    請人之強制執行程序，聲請人自98年10月起即須自行繳納協
    商款，惟聲請人於98年10月間並未按時履行協議而毀諾等情
    ，有前置協商申請書、永豐銀行98年2 月24日前置協商機制
    協議書、前置協商無擔保債務還款分配表暨表決結果、本院
    98年10月16日公務電話紀錄、前置協商還款明細表附卷可稽
    （見本院卷第4 頁、第5 頁、第42頁至第48頁、第125 頁、
    第131 頁）。又聲請人現積欠永豐銀行非現金卡之無擔保授
    信債務1,319,000 元，另因擔任林士弘之保證人而對玉山銀
    行負債1,980,000 元，亦有聲請人所提債權人清冊及財團法
    人金融聯合徵信中心當事人綜合信用報告在卷足憑（見本院
    卷第132 頁、第144 頁、第152 頁）。
(二)、查聲請人任職於台灣康寧玻璃股份有限公司（下稱台灣康寧
    公司），95、96、97年度申報所得分別為775,499 元、827,
    890 元、864,072 元，此有聲請人上開年度綜合所得稅各類
    所得資料清單在卷可憑（見本院卷第18頁、第50頁、第59頁
    ），換算上開年度平均月所得分別為64,625元（元以下4 捨
    5 入，下同）、68,991元、72,006元。又聲請人98年1 月至
    98年11月應領薪資為773,850 元，換算每月平均應領薪資為
    70,350元，亦有附卷台灣康寧公司98年12月24日康發中（98
    ）字第982F183 號函可按（見本院卷第161 頁至第162 頁）
    。而依聲請人所陳，其每月薪資雖遭強制執行扣款，惟因債
    務人之財產乃為全體債權人之擔保，故於計算債務人之清償
    能力時，應以其收入扣除一般必要性支出後，是否尚有餘力
    清償全部債務而斷，是本件仍應以聲請人平均每月收入評估
    其還款能力。
(三)、聲請人陳報每月個人生活費用支出為30,863元（包含膳食
    7,000 元、水電2,500 元、電話網路2,500 元、交通6,000
    元、勞健保1,530 元、稅賦3,333 元、醫療教育及雜項支出
    1,000 元、房租3,000 元、保險4,000 元），固據提出房屋
    租賃契約書影本、保險契約書影本及其他生活費用單據為憑
    （見本院卷第76頁至第114 頁、第118 頁至第120 頁）。惟
    就保險費每月4,000 元部分，因屬商業保險性質，非如社會
    保險具有強制性，應屬個人投資理財之規劃，聲請人既已負
    債，自不得將此費用列為必要支出，始符誠信；再按消費者
    債務清理條例之立法目的，係為使不幸陷入經濟困境之人得
    以清理債務、重建生活，並在清理過程中能保有符合人性尊
    嚴之最低基本生活，而非維持債務人過去慣常之寬裕生活，
    是於評估債務人之還款能力時，並非由聲請人任意主張其基
    本生活費用之數額，否則將造成揮霍無度以致清償能力降低
    ，反而易使更生程序無從進行，亦對債權人之債權保障不公
    ，而聲請人設籍於高雄縣鳳山市，工作地點係在台南縣此有
    聲請人戶籍謄本及聲請人陳報狀可參（本院卷第73頁、第
    130 頁），參酌內政部所公告之98年度台灣省最低生活費用
    為每人每月9,829 元，此係按照政府公布最近1 年平均每人
    消費支出之60% 訂定（包含食、衣、住、行等各項消費），
    已可涵括足以維持人格尊嚴之生存必要費用在內，另考量聲
    請人因工作關係須在台南另行租屋居住，本院認聲請人每月
    必要支出應以最低生活費用標準9,829 元加計房屋租金3,00
    0 元，合計12,829元，方屬公允，聲請人既已背負鉅額債務
    而謂有不能清償債務之情事，即須以較低之標準生活而樽節
    開銷用以償債始符誠信，自不得以無負債人員之一般生活標
    準以上而同為要求計算生活費，是以聲請人所陳上開個人之
    生活必要費用扣除商業保險費後為26,863元，尚屬過高，無
    足採憑。至於聲請人陳報每月須支付扶養母親費用10,000元
    乙節，查聲請人之母黃江金錠97年度利息所得高達22,706
    元，有其97年度綜合所得稅各類所得資料清單在卷可稽（見
    本院卷第75頁），如保守以定存利率年息2%計算，黃江金錠
    之存款至少有1,135,300 元以上，並非無資力之人，尚難認
    黃江金錠目前有何不能維持生活之情事，自不符合受扶養之
    要件，聲請人縱基於孝心每月支付10,000元予黃江金錠，然
    因聲請人目前既已負債，此部分開銷自不得列為其必要支出
    。準此，聲請人每月必要支出應僅為12,829元，堪予認定。
(四)、查聲請人於協商成立後遭玉山銀行聲請強制執行扣款，固有
    臺中地方法院98年3 月16日中院彥民執98執助卯字第577 號
    、98年3 月30日中院彥民執98執助卯字第577 號執行命令附
    卷可考（見本院卷第6 頁至第9 頁），惟聲請人98年9 月、
    10月、11月之應領薪資分別為59,840元、82,052元、60,948
    元，而上開月份因強制執行分別扣薪19,947元、27,351元、
    20,316元，有台灣康寧公司前揭函文及本院99年1 月4 日公
    務電話紀錄在卷可參（見本院卷第161 頁至第162 頁、第
    165 頁），是聲請人於98年9 月至11月間扣除強制執行扣款
    金額後之應領薪資分別為39,893元、54,701元、40,632元，
    上開月份之應領薪資應分別於98年10月至12月間入帳，可堪
    認定。而聲請人每月必要支出金額應僅為12,829元，已如前
    述，則聲請人98年10月至12月可得支配之應領薪資扣除必要
    支出後，尚分別餘27,064元、41,872元、27,803元，顯可足
    額繳納月付協商款20,666元，並無任何困難可言，則聲請人
    自98年10月起毀諾，實難認有何不可歸責於己之事由。準此
    ，本件依聲請人所陳，並無不可歸責之情事變更，且聲請人
    目前履行協商條件並無困難，況聲請人現有固定收入，縱有
    履行不便，亦得經由個別債權銀行協商程序以求適當履債，
    堪認聲請人尚乏不可歸責於己致履行顯有重大困難之情形可
    言。
四、綜上所述，本件聲請人前已與金融機構協商成立，既無法立
    證證明其確於與金融機構達成前揭協商後，有何不可歸責於
    己之事由，且依原協商條件履行亦非顯有重大困難，其聲請
    更生自屬要件不備，又屬無從補正，依首揭條文之意旨，自
    應予以駁回。
五、依消費者債務清理條例第11條第1 項、第8 條前段、第15條
    ，民事訴訟法第78條，裁定如主文。
中    華    民    國    99    年    3     月    31    日
                  民事第六庭  法      官  林書慧
上為正本係照原本作成
如不服本裁定，應於裁定送達後10日內，以書狀向本院提出抗告
，並繳納抗告費新臺幣1千元
中    華    民    國    99    年    3     月    31    日
                              書  記  官  史華齡

司法院資訊處製作；財團法人民間司法改革基金會備份。
